最高法院民事判決　　　　　　　　　　110年度台上字第1540號
上　訴　人　林伯聰
　　　　　　林清良
共　　　同
訴訟代理人　林家慶律師
　　　　　　陳思愷律師
被 上訴 人　中華工程股份有限公司

法定代理人　朱蕙蘭
訴訟代理人　王聖舜律師
　　　　　　楊敦元律師
上列當事人間請求損害賠償等事件，上訴人對於中華民國109年9
月30日臺灣高等法院第二審判決（ 104年度上字第1208號），提
起上訴，本院判決如下：
    主  文
原判決關於駁回上訴人林伯聰、林清良依序請求被上訴人給付新
臺幣八十九萬九千四百七十三元、二百十七萬六千九百元各本息
之訴及各該訴訟費用部分廢棄，發回臺灣高等法院。
    理  由
一、本件上訴人主張：上訴人林伯聰係坐落臺北市○○區○○段
    0○段00000○號建物（門牌號碼同區○○○路00巷0號3樓，
    下稱 A屋）所有人，上訴人林清良為同段0000、00000建號
    建物（門牌號碼依序為同路00號、00巷0號0樓，下分稱 B屋
    、C屋，與A屋合稱系爭房屋）所有人。被上訴人施作所承攬
    訴外人國防部總政治作戰局之「臺北市慈光五村新建工程」
    （下稱系爭工程），違反建築法第69條、民法第 794條規定
    之義務，致系爭房屋發生傾斜、沈陷、裂損等嚴重損害（下
    稱系爭損害），交易價格因而減損。爰依民法第184條第2項
    及上開規定，求為命被上訴人依序給付林伯聰、林清良新臺
    幣（下同）89萬9,473元、217萬6,900 元及均自起訴狀繕本
    送達翌日起算法定遲延利息之判決【上訴人於第一審為如原
    判決附表各起訴金額之請求，被上訴人就原審維持第一審命
    其依序給付林伯聰、林清良68萬5,691元（含A屋交易價格減
    損55萬9,518元）、114萬9,730元（含B、C 屋交易價格減損
    30萬6,346元、62萬9,669元）各本息部分；上訴人就第一、
    二審判決除上開聲明外之其餘敗訴部分，均未聲明不服，各
    該未繫屬本院者，不予贅述】。
二、被上訴人則以：系爭房屋在伊施工前，已有傾斜、沉陷、裂
    痕或剝落等損害（下稱原有損害），該損害所造成之交易價
    格減損部分，非屬伊之賠償責任範圍，應予扣除等語，資為
    抗辯。
三、原審廢棄第一審就上開聲明所為上訴人勝訴部分之判決，改
    判駁回上訴人第一審之訴，無非以：系爭工程於99年7月8日
    開始開挖土方， 101年4月2日完成結構體工程，觀諸社團法
    人臺北縣（已改制為新北市）土木技師公會鄰房施工前現況
    鑑定報告、臺北市建築師公會鑑定報告及104年5月29日函文
    ，系爭房屋之傾斜率因系爭工程而明顯增加，並產生沉陷、
    裂痕或剝落等現象（下稱系爭損害），堪認系爭房屋之系爭
    損害大於施工前之原有損害，系爭損害確係因被上訴人之施
    工所造成。被上訴人為營建工程之專業承攬廠商，違反建築
    法第69條規定，未為必要之防護措施，致系爭房屋受有系爭
    損害，自應賠償上訴人因系爭房屋交易上貶損所受之損害。
    兩造已合意系爭房屋交易價格減損金額，以 102年12月13日
    起訴時為準，而台北市不動產估價師公會（下稱估價師公會
    ）以103年12月12日為價格日期之不動產估價報告（下稱103
    年估價報告），即非可採。系爭房屋於施工前，已因屋齡、
    結構、所在土地之地質結構，形成原有損害，其出售時必然
    貶損交易價格，此部分之價值減損，既非被上訴人之施工行
    為所造成，自難令其負賠償之責。估價師公會104年5月22日
    函文（下稱104年函文）及105年12月6日函文（下稱105年函
    文），未考慮系爭房屋於施工前原有損害之情形，無從採為
    有利上訴人認定之依據。經再囑託估價師公會以價格日期10
    2年12月13日進行鑑定，其估價報告（下稱109年估價報告）
    之價格評估過程，係依不動產估價技術規則，分別求取因系
    爭損害、原有損害之各價格減損金額，應值採取。系爭房屋
    原有損害是否造成污名化致交易價格減損，為法院調查證據
    、認定事實之職權行使，上訴人聲請訊問製作103、109年估
    價報告之估價師賴洪岳，調查為何二者之認定不同、系爭房
    屋之原有損害是否造成污名化致交易價格減損，即無必要。
    依109年估價報告，A、B、C屋於起訴時因系爭損害之交易價
    格減損金額依序為161萬8,100元、74萬7,054元、182萬2,11
    5元，經分別扣除原有損害之交易價格減損金額 105萬8,582
    元、44萬0,708元、119萬2,446元，A、B、C屋因被上訴人施
    作系爭工程所造成交易價格減損之損害，依序僅為 55萬9,5
    18元、30萬6,346元、62萬9,669元，上訴人就此項損害不得
    請求被上訴人逾各該金額之賠償。從而，上訴人依民法第 1
    84條第2項、第794條、建築法第69條規定，請求被上訴人依
    序另行給付林伯聰、林清良 89萬9,473元、217萬6,900元各
    本息，不應准許等詞，為其判斷之基礎。
四、按法院固得就鑑定人依其特別知識觀察事實，加以判斷而陳
    述之鑑定意見，依自由心證判斷事實之真偽。然就鑑定人之
    鑑定意見可採與否，則應踐行調查證據之程序而後定其取捨
    。倘法院不問鑑定意見所由生之理由如何，遽採為裁判之依
    據，不啻將法院採證認事之職權委諸鑑定人，與鑑定僅為一
    種調查證據之方法之趣旨，殊有違背。查 109年估價報告已
    記載系爭房屋之原有損害及系爭損害，除傾斜外，尚有沈陷
    、牆面樑柱之損害（見該報告第26、27頁），惟於求取價格
    減損比率時，僅列最大傾斜率為評估項目（見同上報告第78
    、81、84、87、90、93頁），對沈陷、牆面樑柱之原有損害
    及系爭損害是否影響系爭房屋交易價值之減損，未有任何說
    明，其鑑定是否完備？可否採為判決之依據？已非無疑。10
    3年估價報告係由估價師聶湘明、賴洪岳輪值辦理，109年估
    價報告則由估價師賴洪岳輪值辦理（見各該報告之輪值案件
    出件通知書），而 104年函文記載：「……雖經考量系爭建
    物於施工前即已存在之房屋輕微傾斜瑕疵，卻不生對勘估標
    的所有權人之使用價值影響……」（見一審卷三第19頁背面
    ）； 105年函文則稱：「系爭房屋於施工前原存有之傾斜瑕
    疵，係屬輕微傾斜瑕疵，一般工程業界解讀為建物歷經歲月
    、天然災害所生之正常現象，在仍可居住使用之情形下，尚
    未形成污名心理影響，因此，對勘估標的所有權人之使用價
    值未有污名化之價值減損」（見原審卷一第 162頁），似均
    已斟酌系爭房屋之原有損害後，認該瑕疵不生污名化之價值
    減損，原審遽認其內容未考慮系爭房屋於施工前原有損害之
    情形，非無可議。上訴人就 109年估價報告何以反於104、1
    05函文而得鑑定原有損害之交易價格減損金額；各比準標的
    之最大傾斜率資料出處、原因、有無原存傾斜等事項，聲請
    訊問估價師賴洪岳（見原審卷二第1至3頁），此與該估價報
    告鑑定意見所由生之理由，似非毫無關連，原審未踐行調查
    程序，詳為審認，逕採 109年估價報告之鑑定意見，而為不
    利上訴人之判決，亦有可議。上訴論旨，指摘原判決不當，
    求予廢棄，非無理由。
五、據上論結，本件上訴為有理由。依民事訴訟法第477條第1項
    、第478條第2項，判決如主文。
中    華    民    國   111    年    1     月    13    日
                      最高法院民事第九庭
                          審判長法官  盧  彥  如  
                                法官  吳  麗  惠  
                                法官  林  麗  玲  
                                法官  汪  漢  卿  
                                法官  張  恩  賜  
本件正本證明與原本無異
                                      書  記  官  
中    華    民    國   111    年    1     月    22    日